【裁判字號】    90,易,69
【裁判日期】    920326
【裁判案由】    竊佔
【裁判全文】
臺灣宜蘭地方法院刑事判決                              九十年度易字第六九號
    公  訴  人  臺灣宜蘭地方法院檢察署檢察官
    被      告  己○○○
                丁○○
右列被告因竊佔案件，經檢察官提起公訴（八十八年度偵字第四二三二號），本院判
決如左：
    主  文
己○○○無罪。
丁○○意圖為第三人不法之利益，而竊佔他人之不動產，處有期徒刑肆月，如易科罰
金，以佰元折算壹日，緩刑貳年。
    事  實
一、丁○○意圖為第三人不法之利益，於民國八十八年十月二十二日，因林浡鴻承租
    丁○○之母己○○○所有坐落宜蘭市○○段巽門小段一六五之四地號土地上之門
    牌號碼宜蘭縣宜蘭市○○里○○路六號房屋，在與丙○○○所有同段一六五之二
    九、一五八之四地號土地鄰接之部分漏水，竟於不知情之承租人林浡鴻於裝修搭
    建鄰接鐵皮屋之際，在現場逾越指界，致使林浡鴻搭建之鐵皮屋其鐵皮壁及鐵皮
    屋頂侵入丙○○○所有之同段一六五之二九、一五八之四地號土地，而竊佔丙○○○所有之同段一六五之二九、一五八之四地號土地上如附圖所示編號Ａ、Ｂ、
    Ｃ、Ｄ所示部分。
二、案經丙○○○訴請臺灣宜蘭地方法院檢察署檢察官偵查起訴。
    理  由
甲、被告丁○○部分：
一、訊據被告丁○○固坦承林浡鴻於搭建鐵皮屋時在場指界，惟矢口否認有竊佔犯行
    ，並辯稱：當初宜蘭市○○段巽門小段一六五之三及一六五之二九地號土地原係
    被告己○○○與告訴人丙○○○共同向國有財產局購買，嗣該土地經由法院判決
    分割後，由被告己○○○取得同段一六五之三地號土地所有權，告訴人取得同段
    一六五之二九地號土地所有權，而當時施工時工人有問伊界址在何處，伊依據當
    初分割之界址指界，而牆壁是蓋鐵皮壁，其目的是將告訴人的土地返還，嗣後鐵
    皮屋頂是告訴人自行將其拆掉後，承租人林浡鴻蓋上去的，伊並無竊佔告訴人的
    土地云云。經查：
  (一)告訴人丙○○○前與被告己○○○共同購買宜蘭市○○段巽門小段一六五之三、
    一六五之二九地號土地，嗣經臺灣高等法院於八十三年度上字第一四一一號民事
    判決判決分割，由被告己○○○取得同段一六五之三地號土地所有權，告訴人丙○○○取得同段一六五之二九地號土地所有權。嗣告訴人丙○○○聲請就其一六
    五之二九地號土地強制執行，經本院以八十五年度執字第一○四○強制執行程序
    執行在案，嗣於八十五年度執字第一○四○號執行程序中，經告訴人丙○○○與
    被告己○○○於八十六年九月二十五日協議，由被告己○○○承諾於八十七年六
    月三十日將一六五之二九地號土地上建物自行拆除，如逾期則該建物歸告訴人丙○○○所有，業經本院調閱高等法院八十三度上字第一四一一號相關民事卷宗及
    本院八十五年度執字第一○四○號執行卷宗審核屬實。
  (二)告訴代理人乙○○於本院指訴稱：就土地上之鐵皮屋建物被告並沒有拆除，而依
    據協議內容鐵皮屋歸他們處理，所以他們將鐵皮屋租給林浡鴻，嗣於八十八年終
    止租約，林浡鴻自行拆除鐵皮屋內的裝潢，他們再將鐵皮屋的屋頂拆除，後來被
    告又將鐵皮屋頂蓋上去並在鐵皮屋的中間搭設鐵皮壁等語（參見本院九十一年七
    月十二日訊問筆錄）。而證人林浡鴻於本院調查時證稱：伊剛開始向被告己○○○承租宜蘭市○○路四號、六號房屋，伊並不清楚後面巷道是共用的，而巷道上
    有鐵皮屋，後來民事執行處來拆屋頂時，由於屋頂有漏洞伊就請師傅將屋頂補好
    ，補好之後伊就和告訴人協調承租另外告訴人持有的巷道，之後於八十八年十月
    間要重新裝潢時，剛好和告訴人的租約到期，由於告訴人的房租要調漲，因此於
    詢問土地的範圍後，於裝修時由被告丁○○指界，而搭建鐵皮屋將告訴人的土地
    歸還，而告訴人當時有將屋頂拆除，過了幾天由於下雨漏水，所以才將鐵皮屋頂
    搭回去等語（參見本院九十一年七月二十三日訊問筆錄）。是依告訴人代理人乙○○及證人林  鴻之上開證述，足認告訴人丙○○○所有之前開一六五之二九地
    號土地上之鐵皮屋建物，經由告訴人丙○○○與被告己○○○之協議後，由告訴
    人取得處分權，而告訴人再將該鐵皮屋出租予證人林浡鴻使用，嗣於八十八十月
    間因租約到期，承租人林浡鴻未續租告訴人所有之部分，並經告訴人拆除其所有
    土地上鐵皮屋建物，嗣由林浡鴻重新裝修時，經由被告丁○○現場指界而重新搭
    建鐵皮屋等情，應屬真實。
  (三)又本件前經宜蘭縣羅東地政事務所測量人員甲○○及原宜蘭地政事務所測量人員
    戊○○分別於八十九年十月十一日、九十年十月二十九日至現場測量並繪製土地
    複丈成果圖，惟依卷附之羅東地政事務所土地複丈成果圖及宜蘭地政事務所複丈
    成果圖，就前開鐵皮壁及鐵皮屋頂佔用之範圍，依羅東地政事務所土地複丈成果
    圖所示，其佔用一六五之二九、一五八之四地號土地之範圍分係零點零零零五三
    零公頃、零點零零零一六零公頃，而依宜蘭地政事務所土地複丈成果圖所示，鐵
    皮壁及鐵皮屋頂之坐落位置則係被告己○○○所有之土地範圍內。就前開二複丈
    成果圖測量範圍之歧異，再經本院於九十二年一月十六日會同羅東地政事務所測
    量人員甲○○及原宜蘭地政事務所人員戊○○至現場履勘後，依證人戊○○證稱
    ：伊所測的Ａ、Ｂ、Ｃ線位置由於當時室內有雜物阻礙，所以有誤差。而測量基
    準係以垂直鐵皮牆為基準，根據伊和羅東地政事務所所繪之土地複丈成果圖，就
    Ｃ、Ｆ線與羅東地政事務所Ｈ、Ｆ線是一致，而當時的測量是有誤差等語（參見
    本院九十二年一月十六日勘驗筆錄）；而證人甲○○則證稱：當時Ｈ、Ｆ紅線（
    鐵皮壁）是從屋頂根據被告丁○○在屋頂上所指稱的牆壁位置測量等語（參見前
    揭勘驗筆錄），顯見上開二次土地複丈成果圖所測結果均與現狀不符，不足採為
    認定之依據。從而本院另命羅東地政事務所依臺灣高等法院八十三年度上字第一
    四一一號民事判決所界定之分割界線，再就被告所使用之鐵皮壁、鐵皮屋頂相關
    位置及面積實際測量後，製有如附圖所示之土地複丈圖，而依該土地複丈成果圖
    所示，就被告丁○○指界所搭建之鐵皮壁及鐵皮屋頂，確有佔用告訴人所有之一
    六五之二九、一五八之四地號土地上如附圖所示編號Ａ、Ｂ、Ｃ、Ｄ所示部分，
    足證告訴人指訴該鐵皮壁、鐵皮屋頂均有佔用其所有土地等情，堪予採信。
  (四)此外，並有土地所有權狀、土地登記簿謄本、存證信函等影本及現場照片附卷可
    參。綜上所陳，本件事證明確，被告丁○○所辯顯係卸責之詞，不足採信，其犯
    行堪以認定，應依法論科。
二、核被告丁○○所為，係犯刑法第三百二十條第二項竊佔罪，應依同條第一項之規
    定處罰。被告丁○○於現場指界致使不知情之林浡鴻搭建鐵皮屋而竊佔告訴人之
    土地，應為前揭刑法第三百二十條第二項竊佔罪之間接正犯。爰審酌被告犯罪之
    目的、手段，被害人所受之損害，及犯罪後態度等一切情狀，量處如主文所示之
    刑，以示懲儆。又被告於行為後，刑法第四十一條業已於九十年一月四日修正，
    並於九十年一月十日經總統公布，於九十年一月十二日生效，由於修正後之刑法
    第四十一條第一項前段業已擴大得易科罰金之範圍，即適用新法對被告原所犯最
    重本刑為有期徒刑五年以下之罪者，在符合前開與舊法相同之其他要件下，使其
    有易科罰金之適用，對被告而言，自較有利，故新舊法比較結果，應以新法較有
    利於被告，依刑法第二條第一項前段之規定，本件即應適用裁判時之新修正刑法
    第四十一條第一項前段之規定為易科罰金之諭知。末查，被告丁○○前未曾受有
    期徒刑以上刑之宣告，有卷附臺灣高等法院被告全國前案紀錄表及臺灣高等法院
    檢察署刑案紀錄簡覆表各一件可按，經此起訴審判，當知所警惕，信無再犯之虞
    ，本院認所宣告之刑以暫不執行為適當，爰併諭知緩刑二年，以啟自新。
乙、被告己○○○部分：
一、公訴意旨略以：被告己○○○與被告丁○○共同意圖為自己不法之利益，於八十
    八年十月間在所有門牌號碼宜蘭縣宜蘭市○○里○○路六號住處搭建房屋時，竟
    僱工搭建鐵皮屋頂侵入屬告訴人丙○○○所有坐落於宜蘭縣宜蘭市○○段巽門小
    段第一五八之四地號及同小段第一六五之二九地號土地，竊佔前揭兩地號土地分
    別為零點零零零一六零公頃、零點零零零五三零公頃供己使用，因認被告己○○○涉有刑法第三百二十條第二項之竊佔罪嫌。
二、本件公訴人認被告己○○○涉有右揭犯罪，係以告訴代理人乙○○之指訴及宜蘭
    縣羅東地政事務所八十九年十一月二十四日八九羅地二（二）字第一二九六○號
    函所附土地複丈成果圖為其主要論據。訊據被告己○○○堅詞否認有右揭犯行，
    並辯稱：鐵皮屋原本是六十幾年蓋的，之後土地分割完畢並用鐵皮壁隔開，三、
    四年前告訴人來拆屋頂，因為下雨會漏水，所以租屋的人請工人來蓋屋頂等語。
三、按犯罪事實應依證據認定之，無證據不得推定其犯罪事實；另不能證明被告犯罪
    者，應諭知無罪之判決，刑事訴訟法第一百五十四條、第三百零一條分別定有明
    文。又刑事訴訟法上認定犯罪事實所憑之證據，雖不以直接證據為限，間接證據
    亦包括在內，然而無論直接證據或間接證據，其為訴訟上之證明，須於通常一般
    之人均不致有所懷疑，而得確信其為真實之程度者，始得據為有罪之認定，惟採
    用間接證據時，必其所成立之證據，在直接關係上，雖僅足以證明他項事實，而
    採此他項事實，本於推理之作用，足以證明待證事項者，方為合法，若係憑空之
    推想，則尚非間接證據，且如未發現相當證據，或證據不足以證明，自不能以推
    測或擬制之方法，以為裁判之基礎，又告訴人之告訴係以使被告受刑事訴追為目
    的，是其陳述是否與事實相符，仍應調查其他證據以資審認，最高法院分別著有
    七十六年台上字第四九八六號、三十二年上字第六七號、四十年台上字第八六號
    、五十二年台上字第一三○○號判例可資參照。
四、查本件告訴人丙○○○前與被告己○○○共同購買宜蘭市○○段巽門小段一六五
    之三、一六五之二九地號土地，嗣經臺灣高等法院於八十三年度上字第一四一一
    號民事判決判決分割，由被告己○○○取得同段一六五之三地號土地所有權，由
    告訴人丙○○○取得同段一六五之二九地號土地所有權。嗣告訴人丙○○○聲請
    就其一六五之二九地號土地強制執行，經本院以八十五年度執字第一○四○強制
    執行程序執行在案，嗣於八十五年度執字第一○四○號執行程序中，經告訴人丙○○○與被告己○○○於八十六年九月二十五日協議，由被告己○○○於八十七
    年六月三十日將地上建物自行拆除，如逾期則歸告訴人丙○○○所有等請，均已
    如前述。而被告丁○○於本院中均陳稱當時僅係伊一人前往指界，亦與證人林
    鴻證稱於裝修時係經由被告丁○○之指界始搭蓋鐵皮壁等情相符（參見本院九十
    一年七月二十三日訊問筆錄），佐以告訴人代理人乙○○於審理時證稱：（如何
    知道己○○○知情？）他們在蓋鐵皮屋頂時己○○○有在窗戶探出頭來看」（參
    見本院九十二年三月十二日審判筆錄）則依被告丁○○之陳詞及證人林浡鴻之證
    述，均不足以證明被告己○○○於明知越界之情形下，仍指示林浡鴻搭建鐵皮壁
    及鐵皮屋頂而竊佔告訴人之土地。依上說明，公訴人所舉之證據不足以證明被告
    己○○○確有竊佔犯行。此外，復查無任何積極證據，足認被告己○○○確有公
    訴人所指之犯行，不能證明被告己○○○犯罪，依法應諭知無罪之判決。
據上論斷，應依刑事訴訟法第二百九十九條第一項前段、第三百零一條第一項，刑法
第二條第一項前段、第三百二十條第二項、第一項、第四十一條第一項前段、第七十
四條第一款，罰金罰鍰提高標準條例第一條前段、第二條判決如主文。
本案經檢察官賴慶祥到庭執行職務
中      華      民      國    九十二    年      三      月    二十六    日
                                  臺灣宜蘭地方法院刑事第二庭
        審判長法  官  黃  永  勝
                                              法  官  郭  顏  毓
                                              法  官  辜  漢  忠
右正本證明與原本無異。
如不服本判決，應於判決送達後十日內，向本院提出上訴狀。（應附繕本）
                                              書記官  林  秀  麗
中      華      民      國    九十二    年      三      月    二十八    日
附錄本案論罪科刑法條全文：
刑法第三百二十條
意圖為自己或第三人不法之所有，而竊取他人之動產者，為竊盜罪，處五年以下有期
徒刑、拘役或五百元以下罰金。
意圖為自己或第三人不法之利益，而竊佔他人之不動產者，依前項之規定處斷。
前二項之未遂犯罰之。


司法院資訊處製作；財團法人民間司法改革基金會備份。
